臺灣臺中地方法院民事裁定　　　　　　 94年度家聲字第165號
聲　請　人　甲○○
代　理　人　乙○○
相　對　人　劉建成
代　理　人　戊○○
上列聲請人聲請解任並指定被繼承人江瑞珠遺囑執行人等事件，
本院裁定如下：
    主  文
解任劉建成律師（身分證統一編號：Ｚ000000000號）
為江瑞珠（民國十八年六月二十六日出生、身分證統一編號：Ｚ
000000000號，最後住所：臺中市○區○○里○○街二
四七號十樓、民國九十四年一月二十七日死亡）之代筆遺囑執行
人。
指定楊永成律師（身分證統一編號：Ｚ000000000號）
為江瑞珠（民國十八年六月二十六日出生、身分證統一編號：Ｚ
000000000號，最後住所：臺中市○區○○里○○街二
四七號十樓、民國九十四年一月二十七日死亡）之代筆遺囑執行
人。
程序費用由被繼承人江瑞珠之遺產負擔。
    理  由
一、本件聲請意旨略以：聲請人為被繼承人江瑞珠之唯一繼承人
    ，被繼承人江瑞珠生前於民國九十年八月二日立有代筆遺囑
    ，將部分遺產贈與第三人丁○○○，丁○○○前曾向鈞院聲
    請以九十四年度家聲字第八○號裁定准予指定相對人劉建成
    律師為該代筆遺囑之執行人，然依聲請人向財政部中區國稅
    局民權稽徵所申報之遺產稅額為新臺幣（下同）一千零五十
    二萬一千三百六十七元整，經向國稅局電詢初步核課之遺產
    稅高達一千零五十餘萬元，依遺產及贈與稅法第六條第一項
    第一款之規定，遺囑執行人為第一順位之遺產稅納稅義務人
    ，依同法第八條第一項規定，遺產稅未繳清前，不得處分遺
    產及交付遺贈物。嗣經聲請人委託律師向原遺囑執行人劉建
    成律師查詢，原遺囑執行人表示：受遺贈人丁○○○事先並
    未告知有上述鉅額遺產稅未繳清之問題，其始同意擔任遺囑
    職行人，而丁○○○事後向其表示並無資力繳納全部之遺產
    稅，其亦無資力先行代繳該遺產稅，且其並非稅務專業人員
    ，並不能勝任處理遺產稅繳納事項，希聲請人向法院聲請另
    行指定遺囑執行人，以免損及繼承人及受遺贈人之權利等語
    。又上述代筆遺囑僅就遺產中部分不動產為分配，並未及於
    其他遺產，原遺囑執行人能否執行以其他遺產抵繳稅款之職
    務亦有疑義，故該遺產稅顯然必須由聲請人以繼承之遺產予
    以抵繳，必要時並由聲請人委請專業人士協助向國稅局洽辦
    相關手續。為期能順利辦理以遺產抵繳全部遺產稅之手續，
    以便繼承人能確實取得繳稅後剩餘財產之處分權，並交付遺
    贈物，實有將原遺囑執行人解任並另行指定聲請人為遺囑執
    行人之必要。再者，本件遺產稅繳納事項如因前述原因而生
    窒礙時，依遺產及贈與稅法第三十條第一項、第五十一條之
    規定，不僅影響及於繼承人及被遺贈人處分遺產及交付遺贈
    物之權利，且嚴重影響遺產稅之負擔金額，非由聲請人以遺
    囑執行人兼繼承人身分持繼承之遺產辦理抵繳手續，不足以
    除去此項窒礙情事。是以，本件顯有聲請法院准予解任原遺
    囑執行人並另行指定聲請人為遺囑執行人之重大事由。聲請
    人為被繼承人江瑞珠之繼承人，係利害關係人，爰依民法第
    一千二百十八條之規定，聲請准將原遺囑執行人劉建成律師
    解任，並另行指定楊永成律師（聲請人原聲請人指定其本人
    ）為被繼承人江瑞珠之代筆遺囑執行人等語。
二、相對人則以：本件受遺贈人丁○○○及其夫陳英俊、林進富
    律師、丙○○等人，明知本件之遺產稅金額高達一千多萬元
    ，然其等於前案丁○○○聲請指定相對人為遺囑執行人時，
    不僅未告知相對人有高額之遺產稅未繳清一事，甚至三番二
    次打電話催請相對人向中區國稅局民權稽徵所申請「完稅證
    明書副本」，相對人更因此誤認本件遺產稅已由繼承人或受
    遺贈人繳納完畢，而向該稽徵所申請「完稅證明書副本」，
    孰料相對人竟接獲承辦人來電告知本件遺產稅尚未繳納，金
    額大約一千多萬元，稅單亦尚未填發，相對人依遺產及贈與
    稅法第六條之規定，為第一順位之遺產稅納稅義務人等語。
    至此，相對人始知本件遺產稅尚未繳清，且金額高達一千多
    萬元。顯然丁○○○等人刻意隱瞞欺騙相對人，使相對人誤
    以為本件遺產稅已繳清，而於前案誤為同意受任遺囑執行人
    之表示。因相對人不具稅務處理專長，且無資力負擔遺產稅
    繳納義務，而經連絡受遺贈人丁○○○，其亦表示無資力繳
    清該筆一千多萬之遺產稅，而本件聲請人繼承鉅額之現金存
    款，應可持繼承之現金存款向稅捐稽徵所辦理抵繳手續。是
    聲請人或其他熟悉本件繼承關係之人，應屬適當之遺囑執行
    人選，應由其等擔任遺囑執行人，並持所繼承之現金存款抵
    繳遺產稅，避免本件遺產稅之繳納手續未能順利完成。相對
    人同意解任遺囑執行人之職務。
三、利害關係人即受遺贈人丁○○○略以：鈞院指定相對人為遺
    囑執行人確定後，中區國稅局自應寄發全部遺產稅單給相對
    人，嗣經相對人詢請聲請人配合繳納其自行繼承部分（約占
    所有遺產百分之九十七）之遺產稅（約一千多萬元），雖聲
    請人並未允諾，然相對人本係法律專家，同意接任遺囑執行
    人前理應充分知悉其權利義務，不應反而指摘本人對其有所
    欺騙。且聲請人為唯一遺產繼承人，若改由其擔任遺囑執行
    人，恐將造成本人權利之損失，若聲請人藉故延誤或避不見
    面，將對本人造成很大困擾，且聲請人曾犯詐欺案件逃亡海
    外十餘年，令本人無法信任與接受由其擔任此職務等語。然
    若鈞院決定另行指定遺囑執行人，亦請楊永成律師為本件遺
    囑執行人，以保受遺贈人之權益。
四、按遺囑未指定遺囑執行人，並未委託他人指定者，得由親屬
    會議選定之；不能由親屬會議選定時，得由利害關係人聲請
    法院指定之。遺囑執行人怠於執行職務，或有其他重大事由
    時，利害關係人，得請求親屬會議改選他人；其由法院指定
    者，得聲請法院另行指定。民法第一千二百十一條、第一千
    二百十八條，分別定有明文。
五、經查：
  (一)聲請人主張相對人劉建成律師經本院以九十四年度家聲字第
    八○號指定為被繼承人江瑞珠之遺囑執行人一節，業據聲請
    人提出本院九十四年度家聲字第八○號影本一份為證，並經
    本院依職權調閱上開卷宗核閱無誤，堪認聲請人此部分之主
    張為真實。
  (二)相對人不適任遺囑執行人且同意解除該職務等情，亦經聲請
    人與相對人於本院訊問時陳述在卷。相對人於本院訊問時陳
    述稱：「遺產贈與稅法第六條第一項第一款，遺囑執行人是
    第一順位繳納人，我沒有資力繳納，我也以電話詢問過丁○
    ○○及丁○○○委任律師，他們都說沒有金錢繳納一千多萬
    元遺產稅。甲○○的律師也表示，沒有那麼多現金繳納，必
    須以遺產抵繳。我在九十四年度家聲字第八○號指定遺囑執
    行人案件陳述時，並不知道本件遺產稅尚未繳納，而且高達
    一千多萬元，所以才同意擔任遺囑執行人。現在我根本無法
    執行遺囑。我口頭向丁○○○表示辭去遺囑執行人，但是她
    不是很願意。」等語（本院九十四年十月十三日訊問筆錄參
    照）。又本件被繼承人江瑞珠之遺產總額，經聲請人向稅捐
    機關申報為四千二百四十二萬九千八百六十九元（相對人提
    出之遺產稅申報書遺產總額則記載為四千一百七十二萬七千
    五百八十元，），遺產稅額約為一千零五十二萬一千三百七
    十六元（相對人提出遺產稅申報書記載隻應納遺產稅額為八
    百六十九萬一千一百零一元），有聲請人及相對人提出之遺
    產稅申報書各一紙，在卷可查。足見聲請人及相對人所述，
    繼承人江瑞珠之遺產稅甚高，且遺囑執行人即相對人無力繳
    納一節，應可認定。相對人既因無力繳納遺產稅，而無法執
    行遺囑，自可認係重大事由。則聲請人聲請解任相對人遺囑
    執行人之職務，核與上開規定相符，應予准許。
  (三)又上開遺囑之執行人既經本院解任，復無親屬會議另行指定
    遺囑執行人，而聲請人為繼承人，自得聲請本院指定遺囑執
    行人。而受遺贈人丁○○○到庭院陳述之意見略以：受遺贈
    人不同意解除劉建成律師遺囑執行人之職務。如果法院解除
    劉建成遺囑執行人的職務，也希望指定公正獨立遺囑執行人
    ，而非繼承人甲○○等語（同上開訊問筆錄參照）。嗣經本
    院發函通知聲請人即相對人提出適當之遺囑執行人，聲請人
    於九十四年十一月十四日具狀陳報稱，應由楊永成律師擔任
    ，並提出楊永成律師出具之同意書正本為證。另相對人亦具
    狀陳報稱：遺囑執行人人選，第一順位為繼承人甲○○，第
    二順位為楊永成律師。又受遺贈人丁○○○則於九十四年十
    月十七日具狀陳報指定楊永成律師為遺囑執行人。本院綜合
    上述聲請人、相對人、受遺贈人之意見及遺產繼承之現狀，
    認為楊永成律師陳明同意擔任遺囑執行人，且其對於遺產狀
    況亦甚了解，而相關當事人亦均表示同意由楊永成律師擔任
    遺囑執行人，則聲請人聲請法院指定楊永成律師為被繼承人
    江瑞珠之遺囑執行人，於法有據，亦應准許。
六、綜上所述，本件聲請人主張有重大事由，原遺囑執行人無法
    執行職務，而依民法第一千二百十八條之規定聲請解任原遺
    囑執行人即相對人劉建成律師之職務，非無理由，應予准許
    。又參酌相對人、聲請人及受遺贈人丁○○○之意見，依同
    條後段規定，指定楊永成律師為被繼承人江瑞珠之遺囑執行
    人，並裁定如主文所示。
七、依非訟事件法第一百五十六條第二項，第一百五十九條第三
    項，裁定如主文。
中　　華　　民　　國　　94　　年　　12　　月　　9 　　日
                  家事法庭  法  官  林三元
以上正本係照原本作成。
如對本裁定抗告須於裁定送達後十日內向本院提出抗告狀。
中　　華　　民　　國　　94　　年　　12　　月　　9 　　日
                            書記官
